臺灣新竹地方法院刑事判決　　　　　　　　　　　　　　九十年度訴字第四三五號
　　公　訴　人　臺灣新竹地方法院檢察署檢察官
　　被　　　告　乙○○
　　選任辯護人　李文傑
右列被告因違反水利法等案件，經檢察官提起公訴（九十年度偵字第二五六０號），
本院判決如左：
    主  文
乙○○意圖為自己不法之利益，而竊佔他人之不動產，處有期徒刑陸月，如易科罰金
以佰元折算壹日。
    事  實
一、乙○○係設於新竹縣竹東鎮○○里○○路一０二號高昱企業有限公司（下稱高昱
    公司）之實際負責人（登記負責人為其妻江瑞榮），從事砂石買賣等業務，意圖
    為自己不法之利益，明知如附圖所示之新竹縣竹東鎮○○段一四九地號、一七六
    地號、二０五地號土地及二０五地號旁其他未登錄之行水區內國有水利用地，均
    屬他人之不動產（一四九、一七六地號土地為國有土地，二０五地號為甲○○等
    七人共有之土地），竟自民國八十七年底起，竊佔前開如附圖Ａ區（扣除鐵皮
    屋３部分四．一二平方公尺，含沈澱池２部分之五一．一四平方公尺）、Ａ區
    ，Ｂ區所示之國有未登錄土地，Ｃ區（含鐵皮屋１部分之六七．六平方公尺
    ）、Ｃ區之國有土地，及黃色之二０五號部分土地（八九八．三一平方公尺）
    ，面積計達二四五四．五二平方公尺，連同高昱公司私有土地，在其上搭蓋有鐵
    皮屋，並堆置砂石、開挖沈澱池等，供其所經營之砂石廠使用（即附圖虛線內範
    圍之土地），嗣於九十年二月一日經濟部水利處第二河川局（下稱第二河川局）
    人員在上開砂石廠會勘後，發現上情。
二、案經法務部調查局新竹縣調查站（下稱新竹縣調查站）移送臺灣新竹地方法院檢
    察署檢察官偵查起訴。
    理  由
一、訊據被告乙○○對於右揭時、地堆置砂石，佔用公有土地及私人共有土地之事實
    坦承不諱，雖矢口否認有何竊佔犯意，辯稱：並不知道有佔用到國有及他人之土
    地，搭蓋鐵皮屋時以為是在自己的土地上，另如附圖紅色斜線所示部分之土地即
    同地段一五０之一、一五０之二、一五一及一七七地號土地已賣給中國石油股份
    有限公司（下稱中油公司）興建天然氣開關站，不可能隔空去佔用國有一七六地
    號之土地云云。經查：
（一）被告在如附圖虛線內範圍之土地經營砂石廠，佔用國有之竹東鎮○○段一四九
      號之部分土地、一七六號土地及二０五地號旁部分國有未登錄之行水區用地，
      及私人共有之二０五號土地，在其上搭蓋有鐵皮屋，並堆置砂石、開挖沈澱池
      ，做為其砂石廠之經營使用等事實，已據被告於新竹縣調查站調查及本院調查
      時坦白承認（參新竹縣調查站刑事案件偵查卷宗第二頁背面、本院九十一年五
      月二十二日訊問筆錄），復據證人即第二河川局承辦人員劉增熙證述明確，並
      有土地登記簿謄本、新竹縣竹東地政事務所複丈成果圖、第二河川局會勘紀錄
      、現場照片共十六幀在卷可查。
（二）被告辯稱其在國有一四九號土地僅搭蓋一鐵皮屋，且以為是在自己之一五０地
      號（舊地號為二重埔段六０之一號）土地上，不知道佔用到國有地云云；惟查
      被告佔用如附圖所示一四九號虛線範圍內之土地，不僅蓋有如附圖所示粉紅色
      編號１之鐵皮屋，其他地方亦供做其砂石廠使用等情，有上開第二河川局會勘
      紀錄、新竹縣調查站刑事案件偵查卷宗第六、七頁之現場照片可證，觀之第六
      頁上方及第七頁下方之照片，鐵皮屋旁尚有大型卡車輪胎痕跡，且有砂石堆置
      ，而該處緊臨河床，附近僅有被告一家砂石廠，該車胎痕顯係被告營業時之貨
      車進出所致，是被告非僅在一四九號土地上搭蓋一鐵皮屋，而是尚有用到該地
      號虛線範圍內之其他地方，被告所辯應不足採。
（三）被告辯稱如附圖所示之紅色斜線內部分之土地已賣給中油，不可能佔用到國有
      一七六號土地云云；惟查被告自承自八十七年底左右開始即在如附圖所示虛線
      內部分之土地上興建砂石廠（參新竹縣調查站刑事案件偵查卷宗第一頁背面、
      第三頁），而中油公司係於八十八年四月九日始辦妥所有權登記，並於八十九
      年十一月十五日始開工興建開關站，且開工前並未先以圍牆環繞等情，亦有土
      地登記謄本三紙及中油公司液化天然氣工程處九十一年二月二十日（九一）液
      秘九一０二０一二九號函在卷可查，再佐以被告自承上開中油公司所屬之土地
      之前均為其所有，之後再賣給中油公司，是國有一七六號之土地旁除通路外之
      附連土地之前既均為其所有，則在賣給中油公司前不可能不使用到自己土地，
      應認被告至少在八十九年十一月十五日中油開工以前會使用到如附圖所示之斜
      線部分土地，再觀之現場照片，被告所有之砂石廠佔地極廣，又無明顯地界，
  實難想像被告會獨留一約半圓型之國有一七六號土地而未佔用，是在中油公司
      興建開關站前被告既有佔用到上開國有一七六號土地，被告辯稱不可能隔空佔
      用云云，亦不可採。
（四）被告辯稱當時砂石廠所坐落之位置附近之土地均為其所有，不知道有國有未登
      錄地，亦無竊佔犯意，另二０五地號土地應該沒有佔用到云云；惟查如附圖虛
      線內黃色部分所示之二０五地號土地，並非被告所有，而係甲○○等七人所共
      有，有土地登記謄本一紙在卷可查，證人甲○○亦到庭證稱未同意被告使用（
      參本院九十一年七月十五日訊問筆錄），再對照附圖及現場照片，沈澱池坐落
      之位置佔用到被告所有之一五０號土地及國有未登錄地之部分，沈澱池旁邊及
      沈澱池後方至中油公司之開關站間，放有處理砂石之大型機具並堆置砂石，沈
      澱池正後方、堆置之砂石旁留有車道，堆置之砂石上有挖土機等情，有當時新
      竹縣調查站所拍攝之現場照片及本院九十一年三月十五日之勘驗筆錄所附之現
      場照片九幀可查，是沈澱池後方之國有未登錄地及國有未登錄地旁之二０五號
      土地顯均係由被告使用中，而被告亦自承二０五號土地非其所有，且其未經土
      地所有權人之同意（參本院九十一年五月二十二日訊問筆錄），再者沈澱池佔
      用到國有未登錄地之事實至今仍持續中，顯見被告係長期佔用而非偶而為之，
      其有意圖自己不法之利益甚明，是被告所辯未佔用到二０五地號土地及不知有
      佔用到國有未登錄地云云顯不可採。事證明確，被告犯行應堪認定。
二、核被告乙○○所為係犯刑法第三百二十條第二項竊佔罪，應依同條第一項之規定
    處斷。被告以一行為侵害數人之財產法益，係一行為觸犯數罪名，為想像競合犯
    ，應從一竊佔罪處斷。被告竊佔新竹縣竹東鎮○○段二０五地號土地之犯行雖未
    據起訴，然該部分事實與公訴人起訴之竊佔國有地及國有未登錄地之犯罪事實既
    具有想像競合之裁判上一罪關係，應為起訴效力所及，本院自應審究。另公訴意
    旨認如附圖所示Ａ區３部分被告所有之舊鐵皮屋亦佔用國有未登錄地四．一二平
    方公尺等語，惟查第二河川局函請被告移除上開鐵皮屋時，只以該鐵皮屋位於河
    川區域內違反水利法限制，當時亦未發覺上開鐵皮屋佔用到國有地，且被告其後
    亦已移除該鐵皮屋等情，除據證人即第二河川局職員范明志證述外，亦有該局八
    十九年四月十三日經八九水利二管字第Ｚ○○○○○○○○○號函在卷可查，是
    有關之權責機關尚未能發覺所管領之土地遭人竊佔，而該鐵皮屋之大部分又係坐
    落在被告所有之第一五０號土地，再佐以該國有地又未經登記，應認難以期待被
    告知道其搭建之鐵皮屋已佔用到國有未登錄地，且有基於意圖為自己不法之利益
    仍加以竊佔之行為，故此部分不能證明被告犯罪，惟此部分與前開論罪科刑有實
    質上一罪關係，爰不另為無罪之諭知，附此敘明。爰審酌被告長期竊佔國有及他
    人土地供己使用，所佔面積廣大，及其使用土地之情形、犯罪所生危害及犯後態
    度尚可等一切情狀，量處如主文所示之刑，並諭知易科罰金之折算標準，以示懲
    儆。又被告於行為後，刑法第四十一條業於九十年一月四日修正為「犯最重本刑
    為五年以下有期徒刑以下之刑之罪，而受六月以下有期徒刑或拘役之宣告，因身
    體、教育、職業、家庭之關係或其他正當事由，執行顯有困難者，得以一元以上
    三元以下折算一日，易科罰金。但確因不執行所宣告之刑，難收矯正之效或難以
    維持法秩序者，不在此限。」，並於同年月十日公佈施行，於同年月十二日生效
    ，茲比較新舊法之規定，以變更後之新法對被告有利，依刑法第二條第一項前段
    之規定，自應適用裁判時之新法，附此敘明。
三、公訴意旨另以：被告乙○○自八十七年底起，於坐落頭前溪水流可能行經之行水
    區內之如附圖虛線內之國有土地、私人土地並連同其自有之土地，經營砂石廠，
    並在其上堆置、沖洗砂石，經經濟部水利處二次發函，並科處行政罰鍰、要求回
    復原狀，惟被告均不處理，且利用卡車載運砂石進出，使河道窄化，已致生公共
    危險，因認被告乙○○違反水利法第七十八條第一項第一款在行水區內建造、堆
    置，而涉犯第九十二條之一第一項後段之罪嫌等語。按犯罪事實應依證據認定之
    ，無證據不得推定其犯罪事實，刑事訴訟法第一百五十四條定有明文；又認定犯
    罪事實所憑之證據，雖不以直接證據為限，間接證據亦包括在內，然而無論直接
    或間接證據，其為訴訟上之證明，須於通常一般之人均不致有所懷疑，而得確信
    其為真實之程度者，始得據為有罪之認定，倘其證明尚未達到此一程度，而有合
    理之懷疑存在時，事實審法院在心證上無從為有罪之確信，自應為無罪之判決（
    參見最高法院七十六年度台上字第四九八六號判例意旨）。訊據被告乙○○對於
    在上開土地上堆置砂石等事實坦白承認，惟堅決否認有違反水利法之犯行，辯稱
    頭前溪在流經被告所有土地附近區段之河川區域線之寬度在一千公尺以上，而河
    道在行水區中央，離被告堆置砂石之地點有四百多公尺之遠，且被告所堆置之砂
    石與行水區之土地高低落差有三至十公尺，再者該地段自五十二年經疏濬後，歷
    經數個颱風肆虐，均未發生溪水泛濫淹沒兩岸土地之情事發生，更無使河道窄化
    之結果發生等語，經查：
（一）被告乙○○自八十七年底起即在如附圖虛線內之土地堆置砂石等事實，業據被
      告乙○○坦白承認，並有會勘紀錄及現場照片多幀可稽，復經本院至現場履勘
      ，並製有勘驗筆錄一份在卷可查；又被告堆置砂石之地點均在新竹縣頭前溪之
      行水區域內，亦有會勘紀錄、現場位置圖及第二河川局九十一年三月十二日利
      二管字第０九一五００一三五０號函暨所附實測圖影本各一紙在卷可按，亦經
      證人即第二河川局職員劉增熙證述屬實，而被告亦自承曾向主管機關申請工廠
      登記證，惟因上開土地地目大部分為田及林地，不符合申請資格，是迄今均未
      取得工廠登記證（參新竹縣調查站刑事案卷偵查卷宗第二頁）；查水利主管機
      關為保護河道，應禁止在行水區域內建造或堆置砂石等足以妨礙水流之行為，
      水利法第七十八條第一項第一款、第三款定有明文，又在河川區域內除在私有
      土地內種植植物者得免向河川管理機關申請許可外，其餘之種植植物（在非私
      有土地上）、採取土石、挖鑿、埋填等與河川管理有關之使用行為，均應向河
      川管理機關申請許可，臺灣省河川管理規則第三十一條第一項規定甚詳，而被
      告乙○○因未經申請許可而在上開河川區域內搭建鐵皮屋及堆置砂石，業經第
      二河川局八十九年四月十三日經八九水利二管字第Ｚ○○○○○○○○○號函
      令拆除或遷移，另經經濟部水利處九十年二月九日經九十水利二管字第Ｚ○○
      ○○○○○○○號函及所附之經濟部處分書，除科以罰鍰外並限期命被告自行
      拆除回復原狀，有上開函件附卷可查，是被告既未經向河川主管機關申請許可
      ，即擅自在行水區域內搭建鐵皮屋及堆置砂石，違反水利法第七十八條第一項
      第一款、第三款之規定無疑（經濟部上開處分書及檢察官起訴書漏引同條項第
      三款，尚有未洽）。
（二）被告所為雖屬違反水利法第七十八條第一項第一款、第三款規定，惟查水利法
      第九十二條之一第一項後段之罪，除須有違反同法第七十八條第一項各款情形
      外，並以「致生公共危險」為其成立要件，又所謂「致生公共危險」，係屬具
      體的危險犯，雖非必已使堤岸潰決，人、畜、房屋淹沒，始得謂已發生具體之
      危險，然仍應依社會一般觀念客觀認定，有妨礙水流、發生公共危險之具體事
      實為必要，自非僅以有足以生損害之虞之抽象危險為已足（參見最高法院七十
      四年度台上字第三九五八號判例、八十三年度台上字第四０八五號、八十五年
      度台上字第六一一五號判決）。查被告堆置砂石之地點雖在頭前溪行水區域內
      ，然該處距離頭前溪實際之河道有相當距離，河道與被告砂石廠間有排水渠道
      、坡崁、水稻田、樹木等物，且附近行水區域之土地內有東西向快速道路及施
      工便道經過等情形，業經本院於九十一年三月十五日至現場勘驗明確，製有勘
      驗筆錄及現場照片九幀在卷可稽，證人即會同本院勘驗之第二河川局承辦職員
      范明志亦證稱：「（這二、三十年來洪水是否有到達河川區域線過？）我八十
      三年擔任河川駐衛警，十年來尚未看過氾濫到此，至於是否有氾濫到水稻田，
      我沒看過。」（參上開勘驗筆錄），證人即同為第二河川局承辦職員劉增熙亦
      證稱：「（被告在行水區內堆置砂石，會發生何種公共危險？）當時我們以被
      告佔用河川地舉發他，但當時沒有發生危險，八十八年二月到目前水尚未到被
      告砂石廠內。」、「（被告堆置砂石是否會影響水流？）目前不致於會影響水
      流。」、「（被告在那邊堆置砂石，是否會侵蝕坡崁？）應該不會。」（參本
      院九十一年四月十七日訊問筆錄）等語，是被告在上開地點堆置砂石，並無改
      變水道、妨礙水流、浸蝕坡崁、影響附近住家安全，且本件自遭查獲後迄今亦
      未發生河道窄化而產生公共危險情事；再查本件第二河川局於八十九年四月十
      三日發函被告公司、九十年二月一日之會勘紀錄及九十年二月九日發函命被告
      回復原狀並科罰鍰等，均完全未提到有何妨礙水流、使河道窄化等具體公共危
      險情事發生之記載，故本件顯然無法證明被告所為已致生公共危險之程度；則
      被告所為，雖有違反水利法第七十八條第一項第一款、第三款情形，惟既與水
      利法第九十二條之一第一項後段之罪之構成要件不符，仍無以該等罪責相繩之
      餘地。公訴人未就被告所為是否已達致生公共危險之程度或生何種公共危險詳
      予查證，即遽認被告大規模竊佔國有水利用地，堆置、沖洗砂石之行為已使河
      道窄化，尚有未洽，故此部分不能證明被告犯罪，此外復查無其他積極證據足
      認被告確有違反水利法第九十二條之一第一項後段之犯行，惟此部分公訴人認
      與前開論罪科刑部分有想像競合之裁判上一罪之關係，爰不另為無罪之諭知，
      附此敘明。
據上論斷，應依刑事訴訟法第二百九十九條第一項前段，刑法第二條第一項前段、第
三百二十條第二項、第一項、第五十五條、第四十一條第一項，罰金罰鍰提高標準條
例第一條前段、第二條，判決如主文。
本案經檢察官陳榮林到庭執行職務
中      華      民      國    九十一    年      八      月    二十七    日
                              臺灣新竹地方法院刑事第一庭
                                  審判長法  官  賴  淑  敏
                                        法  官  李  珮  瑜
                                        法  官  楊  麗  文
右正本證明與原本無異。
如不服本判決，應於判決送達後十日內向本院提出上訴狀( 應附繕本 )，上訴於
臺灣高等法院。
                                        書記官  陳  秀  子
中      華      民      國    九十一    年      八      月    二十七    日
附錄論罪科刑法條：刑法第三百二十條第一項、第二項
意圖為自己或第三人不法之所有，而竊取他人之動產者，為竊盜罪，處五年以下有期
徒刑、拘役或五百元以下罰金。
意圖為自己或第三人不法之利益，而竊佔他人之不動產者，依前項之規定處斷。
